【裁判字號】    99,訴,140
【裁判日期】    990423
【裁判案由】    返還不當得利
【裁判全文】
臺灣士林地方法院民事判決               99年度訴字第140號
原      告  甲○○
訴訟代理人  丁振發律師
被      告  乙○○
訴訟代理人  張立業律師
            王世豪律師
上列當事人間請求返還不當得利事件，本院於民國99年4月9日言
詞辯論終結，判決如下：
    主  文
被告應給付原告新臺幣捌拾柒萬零佰肆拾元，及(一)其中新臺幣
捌拾陸萬肆仟壹佰零捌元部分自民國九十八年十二月十九日起；
(二)其中新臺幣陸仟貳佰拾貳元部分自民國九十九年一月一日起
，均至清償日，按週年利率百分之五計算之利息。
被告應給付原告新臺幣壹萬肆仟佰肆拾貳元。
原告其餘之訴駁回。
訴訟費用由被告負擔三分之一，餘由原告負擔。
本判決第一項於原告以新臺幣貳拾玖萬元為被告供擔保後，得假
執行；但被告如以新臺幣捌拾柒萬零佰肆拾元為原告供擔保，
或將上開金額提存後，得免為假執行。
原告其餘假執行之聲請駁回。
    事實及理由
一、原告起訴主張：原告於民國89年4 月10日取得坐落臺北市○
    ○區市○段2 小段145 地號土地所有權應有部分4 分之1 （
    下稱：系爭土地），及坐落其上之門牌號碼臺北市○○區○
    ○路115 巷16號2 樓之房屋（下稱：系爭房屋，與系爭房屋
    合稱：系爭房地）所有權全部。被告自原告取得系爭房地所
    有權之日起，即無權占用之。嗣原告起訴請求返還系爭房地
    ，經本院以97年度訴字第363 號判決判命被告應將系爭房地
    騰空返還於原告，並經臺灣高等法院97年度上字第10 15 號
    判決、最高法院98年度臺上字第2046號裁定駁回上訴確定（
    下稱：前事件），確認被告確有無權占有原告系爭房地之情
    事。為此依不當得利法律關係，訴請被告給付自89年5 月起
    至98年12月止，按月以新臺幣（下同）2 萬5,000 元計算之
    租金不當得利合計260 萬元，另請求自99年1 月1 日起，至
    被告返還系爭房地之日止，按月給付原告2 萬5,000 元。並
    聲明求為判決：(一)被告應給付原告260 萬元，並自起訴狀繕
    本送達之翌日起，至清償日止，按年息5%％計算之利息。(二)
    被告應自99年1 月起，至系爭房地騰空返還原告之日止，按
    月給付原告2 萬5,000 元。(三)就第1 項聲明，願供擔保，請
    准宣告假執行。
二、被告則以：被告於89年間奉訴外人即兩造之母林含笑之命，
    ，將系爭房地移轉登記為原告所有時，條件即係繼續讓被告
    居住、使用，林含笑亦曾於前事件訴訟程序證稱確曾同意暫
    借予被告居住使用。其後系爭房地雖各以贈與及買賣為原因
    移轉為原告所有，惟原告並未請求被告遷讓，而係由被告繼
    續居住、使用長達8 年之期間，直至林含笑大病後之96年5
    月29日，原告始以存證信函通知被告應將系爭房地返還予原
    告，故兩造間存在有默示之借貸契約，被告占有系爭房地係
    有合法之權源，並非無權占有，自不須返還相當於租金之不
    當得利。再者，原告所請求相當於租金之不當得利數額為每
    月2 萬5,000 元，究係如何計算出來，未見舉證以實其說，
    自不足憑。又租金之各期給付請求權，依民法第126 條，因
    5 年間不行使而消滅，原告所請求者為相當於租金之不當得
    利，自應受該條文規範，故超過5 年之部分，已罹於消滅時
    效，原告亦不得請求等語，資為抗辯。並聲明：(一)原告之訴
    駁回。(二)如受不利之判決，願供擔保免為假執行。
三、兩造不爭執之事項：
  (一)原告自89年4 月10日起，即登記為系爭房地之所有權人，有
    系爭房地之土地登記謄本、建物登記謄本在卷可稽（本院卷
    第31-34頁）。
  (二)被告自89年4 月10日起至99年1 月29日止，占有系爭房屋，
    （本院卷第26-27 頁）。
  (三)系爭房屋經原告以前事件確定判決聲請強制執行後，經本院
    民事執行處於99年1 月29日交付占有予原告（本院卷第14、
    26頁）。
四、按無法律上之原因而受利益，致他人受損害者，應返還其利
    益；不當得利之受領人，依其利益之性質或其他情形不能返
    還者，應償還其價額，民法第179 條、第181 條但書分別定
    有明文。又按無權占用他人之土地，可能獲得相當於租金之
    利益為社會通常之觀念，而土地所有人因此受有相當於租金
    之損害，自得依民法第179 條前段之規定，請求相當於租金
    之不當得利（最高法院61年臺上字第1695號判例意旨參照）
    。本件原告自89年4 月10日起，為系爭房地所有權人，被告
    於89年4 月10日起至99年1 月29日期間占有系爭房地，為兩
    造所不爭執已如上所述，是本院所應審究者為：(一)被告占用
    系爭房地是否無合法之權源？(二)原告所得主張之不當得利數
    額為若干？茲分述如下：
  (一)被告占用系爭房地是否無合法之權源？
  1.按確定判決之既判力，固於判決主文所判斷之訴訟標的，始
    可發生，但法院於判決理由中，就訴訟標的以外當事人所主
    張影響判決結果之重要爭點，本於當事人完足舉證及辯論之
    結果，已為實質之判斷者，基於當事人間程序上誠信原則及
    訴訟經濟之考量，仍應賦予一定之拘束力。是同一當事人間
    就該重要爭點提起之其他訴訟，除有原判斷顯然違背法令、
    或當事人提出新訴訟資料足以推翻原判斷、或原確定判決之
    判斷顯失公平等情形，可認當事人為與原判斷相反之主張，
    不致違反誠信原則外，應解為當事人及法院就該經法院判斷
    之重要爭點之法律關係，均不得為相反之主張或判斷（最高
    法院95年臺上字第1220號判決意旨參照）。本件原告於前事
    件中係依民法第767 條規定，訴請被告騰空返還系爭房地，
    是原告為系爭房地之所有權人，被告無權占有系爭房地等情
    ，為前事件確定判決所確認，因之判命被告應返還系爭房地
    之占有予原告，是被告就其為「無權占有」系爭房地之爭點
    ，自非得再為爭執，本院亦不得再為相反之判斷。
  2.雖被告復以：兩造間存有默示之使用借貸契約，被告占有系
    爭房地應有合法權源，原告應舉證兩造間無默示同意云云。
    惟：
  (1)當事人主張有利於己之事實者，就其事實有舉證之責任。民
    法第277 條前段定有明文。次按主張法律關係存在者，應就
    法律關係存在之事實，負舉證之責，亦最高法院28年上字第
    11號、42年臺上字第170 號判例意旨所明揭。本件被告主張
    兩造間就系爭房地存有使用借貸契約，為原告所否認，自應
    由被告就使用借貸法律關係存在之事實，負舉證之責。
  (2)又按契約之成立，須以要約及承諾互相意思表示一致為必要
    ，此觀民法第153 條第1 項規定自明。再所謂默示之意思表
    示，係指依表意人之舉動或其他情事，足以間接推知其效果
    意思者而言，若單純之沉默，則除有特別情事，依社會觀念
    可認為一定意思表示者外，不得謂為默示之意思表示（最高
    法院29年上字第762 號判例意旨）。本件被告主張兩造間存
    有默示之使用借貸契約關係，無非以林含笑於前事件之證言
    ，及系爭房地移轉登記予原告後，原告長達8 年未向被告請
    求自系爭房地遷讓等情，為其論據，惟查：
  林含笑於前事件中固證稱曾同意被告暫時使用，惟亦自承未
    曾向原告說明（前事件一審卷第86頁），是林含笑之同意，
    自無從拘束原告，亦無從以林含笑之同意，推論兩造間有使
    用借貸之默示合意。
  次查，原告於89年4 月10日取得系爭房地所有權後，固有相
    當之時間未向被告為遷讓之請求，然被告未曾舉證何時向原
    告為使用借貸系爭房地之要約，自無原告默示承諾之問題，
    兩造亦無從因意思表示一致而成立使用借貸契約。況原告單
    純就被告無權占有事實之容忍，經驗法則上存有多種可能性
    ，本無從間接推知原告有承諾之意思，亦無特別情事，依社
    會觀念可認為原告有承諾被告得為使用之意思表示，依前揭
    法條及說明，自難認兩造間已默示成立使用借貸契約。
  (3)從而，被告就其主張兩造間就系爭房地存有使用借貸法律關
    係之事實，既未能舉證以實其說，自難認為真正。
  3.綜上，被告占有系爭房地，並無合法權源，應堪認定。
  (二)原告所得主張之不當得利數額為若干？
  1.按城市地方房屋之租金，以不超過土地及其建築物申報總價
    額年息10% 為限（土地法第97條第1 項）。其中計算土地申
    報總價額之基準，係以土地所有權人依法所申報之地價為其
    法定地價；建築物價額，依該管縣市地政機關估定之價額（
    土地法施行法第25條、土地法第148 條）。另依平均地權條
    例第16條規定，舉辦規定地價或重新規定地價時，土地所有
    權人未於公告期間申報地價者，以公告地價80% 為其申報地
    價。
  2.經查，系爭房地坐落在臺北市大同區轄內，為城市地方之房
    屋，惟係屬習知之老舊社區，系爭房地居於太原路、承德路
    間，亦鄰日新國小、建成國中及建成公園（本院卷第29頁地
    圖參照），另其土地公告現值為每平方公尺15萬3,000 元，
    約為公告地價3 倍（卷附公告地價及公告現值表參照），被
    告係作為自行居住使用等各情，本院認應以按土地申報價額
    加計房屋估定價額，依年息6%計算為適當。
  3.依上，原告請求被告給付93年12月10日起，至98年12月31日
    止，被告占有系爭房地相當於租金之不當得利87萬340 元（
    計算式詳如附表編號(一)至(九)）；另請求99年1 月1 日起，至
    系爭房地騰空返還原告之日止（即99年1 月29日），相當於
    租金之不當得利1 萬4,342 元（計算式詳如附表編號(十)），
    為有理由，應予准許。
  4.至原告另請求被告給付89年4 月10日至93年12月9 日期間不
    當得利部分：
  (1)按租金之請求權因5 年間不行使而消滅，既為民法第126 條
    所明定，至於終止租約後之賠償與其他無租賃契約關係之賠
    償，名稱雖與租金異，然實質上仍為使用土地之代價，債權
    人應同樣按時收取，不因其契約終止或未成立而謂其時效之
    計算應有不同（最高法院49年臺上字第1730號判例意旨）。
    又無法律上之原因而獲得相當於租金之利益，致他人受損害
    時，如該他人返還利益請求權已逾租金短期消滅時效之期間
    ，對於相當於已罹消滅時效之租金之利益，不得依不當得利
    之法則，請求返還（最高法院65年度第5 次民庭庭推總會議
    決定(二)）。
  (2)依最高法院上開判例及決議意旨，本件原告請求被告給付相
    當於租金之不當得利，其消滅時效期間應為5 年。查本件原
    告迄98年12月10日起訴時始發生中斷時效之效果（民法第12
    9 條第1 項第3 款），是原告關於93年12月9 日（含當日）
    前之不當得利，計算至98年12月9 日24時止即罹於5 年之消
    滅時效期間，被告既已提出時效抗辯，原告訴請被告給付上
    開期間之不當得利，並認未罹15年時效云云，與前述(1)所揭
    示之判例及決議意旨不符，自應認為無理由。
  5.再按不當得利受領人，知無法律上之原因或其後知之者，應
    將受領時所得之利益，或知無法律上之原因時所現存之利益
    ，附加利息，一併償還；如有損害，並應賠償，民法第182
    條第2 項定有明文。又應付利息之債務，其利率未經約定，
    亦無法律可據者，週年利率為5%，亦為同法第203 條所明定
    。查被告占用系爭房地，並無合法權源，至遲於原告提起本
    件訴訟，並將起訴狀繕本送達時即知悉其占有受利益並無法
    律上原因。是原告就前開93年12月10日至98年12月18日期間
    已發生之不當得利數額86萬1,408 元（如附表編號(八)計算式
    ），請求自起訴狀繕本送達翌日即98年12月19日起至清償日
    止，按法定利率即週年利率5%計算之利息，應屬有據。至98
    年12月19日起至98年12月31日所發生之相當於租金之不當得
    利6,232 元部分（如附表編號(九)計算式）計算式，依租金按
    月給付之慣例，則僅得請求自99年1 月1 日起至清償日止，
    按週年利率5%計算之利息。
五、又按攻擊或防禦方法，除別有規定外，應依訴訟進行之程度
    ，於言詞辯論終結前適當時期提出之，當事人意圖延滯訴訟
    ，或因重大過失，逾時始行提出攻擊或防禦方法，有礙訴訟
    之終結者，法院得駁回之。攻擊或防禦方法之意旨不明瞭，
    經命其敘明而不為必要之敘明者，亦同，民事訴訟法第196
    條定有明文。本件原告於98年12月18日即起訴繫屬本院，被
    告於99年2 月6 日收受本院99年3 月10日言詞辯論期日通知
    （本院卷第20頁），嗣於前開本院99年3 月10日言詞辯論期
    日，除主張兩造間有默示使用借貸契約法律關係，並為時效
    抗辯外，別無其他抗辯及舉證（本院卷第26、27頁），且兩
    造間法律關係及事實於前事件即已釐清，案情應屬單純，本
    院原擬於函查系爭房屋估定價額後即行終結。詎被告訴訟代
    理人突於本件繫屬已近4 個月後之99年4 月9 日言詞辯論期
    日，提出訴訟中從未提出過抵銷之抗辯，並謂抵銷債權現繫
    屬臺灣臺北地方法院98年度審訴字第4409號事件云云，本院
    認被告此一防禦方法之提出，依訴訟進行程度，已非適當之
    時期，顯有礙於訴訟終結，被告復難謂無重大過失，依前揭
    法條規定，本院應駁回並不予審酌被告關於抵銷抗辯之防禦
    方法。
六、從而，原告本於前揭事實，依不當得利法律關係，訴請被告
    給付87萬340 元，及(一)其中86萬4,108 元部分自98年12月19
    日起；(二)其中6,232 元部分自99年1 月1 日起，均至清償日
    ，按週年利率5%計算之利息；另請求被告給付1 萬4,342 元
    ，均為有理由，應予准許。逾前開准許部分之請求，則為無
    理由，應予駁回。
七、兩造就本判決主文第一項，陳明願供擔保，聲請宣告假執行
    或免為假執行，經核原告勝訴部分，合於法律規定，爰分別
    酌定相當之擔保金額宣告之；至原告其餘假執行之聲請，因
    訴之駁回而失所依據，不予准許。
八、本件事證已臻明確，其餘兩造主張、陳述暨所提之證據，經
    審酌均與本院前揭判斷不生影響，爰不一一詳予論述，附此
    敘明。
九、據上論結，原告之訴為一部有理由，一部無理由，依民事訴
    訟法第79條、第390 條第2 項、第392 條第2 項，判決如主
    文。
中    華    民    國    99    年    4     月    23    日
                  民事第一庭  法  官  王本源
以上正本證明與原本無異。
如對本判決上訴，應於判決送達後20日內向本院提出上訴狀。
中    華    民    國    99    年    4     月    30    日
                              書記官  陳淑女
附表（單位：新臺幣/元）（元以下四捨五入）
(一)93年12月10日至93年12月31日期間（22日）
1.土地部分
  申報地價：
  51,100（元/ 平方公尺，公告地價）×0.8=40,880
  40,880×151×1/4（原告應有部分） =1,543,220
2.房屋部分
  面積：120.72+14.7=135.42
  10,096（元/平方公尺，估定價額）×135.42=1,367,200
3.原告得請求數額
 （1,543,220＋1,367,200）×6% ×22/366＝10,497
(二)94年度
1.土地部分：1,543,220
2.房屋部分
  9,897 ×135.42=1,340,252
3.原告得請求數額
 （1,543,220＋1,340,252）×6% ＝173,008
(三)95年度
1.土地部分：1,543,220
2.房屋部分
  9,699 ×135.42=1,313,439
3.原告得請求數額
 （1,543,220＋1,313,439）×6% ＝171,400
(四)96年1月1日至96年3月2日期間（61日）
1.土地部分
  申報地價
  （52,300元/平方公尺，公告地價）×0.8＝41,840
   41,840 ×151×1/4（原告應有部分）＝1,579,460
2.房屋部分
  9,501×135.42＝1,286,625
3.原告得請求數額
  （1,579,460＋1,286,625）×6%×61/365＝28,739
(五)96年3月3日至96年12月31日期間（304日）
1.土地部分：1,579,460
2.房屋部分
  8,616×135.42＝1,166,779
3.原告得請求數額
  （1,579,460＋1,166,779）×6%×304/365＝137,237
(六)97年1月1日至97年3月10日期間（70日）
1.土地部分：1,579,460
2.房屋部分
  8,388×135.42＝1,135,903
3.原告得請求數額
  （1,579,460 ＋1,135,903）×6%×70/366＝31,160
(七)97年3月11日至97年12月31日期間（296日）
1.土地部分：1,579,460
2.房屋部分
  10,148×135.42＝1,374,242
3.原告得請求數額
  （1,579,460 ＋1,374,242）×6%×296/366＝143,327
(八)98年1月1日至98年12月18日（352日）
1.土地部分：1,579,460
2.房屋部分
  9,871×135.42＝1,336,731
3.原告得請求數額
  （1,579,460＋1,336,731）×6%×352/365
  ＝168,740
  合計(一)至(八)（93年12月10日至98年12月18日）：864,108
(九)98年12月19日至98年12月31日
  （1,579,460＋1,336,731）×6%×13/365
  ＝6,232
  合計(一)至(九)（93年12月10日至98年12月31日）：870,340
(十)99年1月1日至99年1月29日期間（29日）
1.土地部分
  申報地價
  56,600（元/平方公尺，公告地價）×0.8＝45,280
  45,280×151×1/4（原告應有部分）＝1,709,320
2.房屋部分
  9,594×135.42＝1,299,219
3.原告得請求數額
  （1,709,320＋1,299,219）×6%×29/365＝14,342

司法院資訊處製作；財團法人民間司法改革基金會備份。
